【裁判字號】    98,重上更(三),54
【裁判日期】    990201
【裁判案由】    偽造有價證券
【裁判全文】
                        臺灣高等法院花蓮分院刑事判決
上  訴  人
即  被  告  丙○○
選任辯護人  王政琬律師
上列上訴人即被告因偽造有價證券案件，不服臺灣花蓮地方法院
94年度訴緝字第18號中華民國95年2月24日第一審判決（起訴案
號：臺灣花蓮地方法院檢察署88年度偵字第1548號），提起上訴
，本院前審判決後，由最高法院第3次發回更審，本院更為判決
如下：
    主  文
原判決撤銷。
丙○○共同意圖供行使之用，而偽造有價證券，處有期徒刑參年
陸月，又共同連續意圖供行使之用，而偽造有價證券，處有期徒
刑參年拾月，偽造甲○○之印章乙枚、如附表一所示之支票共計
貳拾玖張上偽造「甲○○」之印文貳拾玖枚、如附表二編號1至
19、21至37偽造之支票共參拾陸張均沒收。應執行有期徒刑陸年
陸月，偽造甲○○之印章乙枚、如附表一所示之支票共計貳拾玖
張上偽造「甲○○」之印文貳拾玖枚、如附表二編號1至19、21
至37偽造之支票共參拾陸張均沒收。
    事  實
一、丙○○於民國（下同）74年1月1日起擔任昇宏工程企業有限
    公司（以下簡稱昇宏公司）總經理，甲○○則為昇宏公司之
    董事長，雙方約定共同經營昇宏公司，但渠等所承包之工程
    則由其各自負責承攬，資金籌措及業務經營均分別管理，甲○○負責之昇宏公司只承作中華工程，不做地方工程；而丙○○則以昇宏公司名義對外承包地方工程，且為推展業務之
    方便，甲○○並同意丙○○得使用「昇宏公司」及「甲○○
    」之工程投標章前往各機關參與投標並於得標後作為訂約之
    用，甲○○並於77年10月13日同意丙○○在臺灣省合作金庫
    花蓮分行（以下簡稱合作金庫）開設支票存款帳戶，帳號
    3508-1 號，授權丙○○憑「昇宏公司」及「丙○○」印鑑
    章簽發上開帳戶之支票使用。嗣後丙○○於 80 年間自行設
    立康益營造有限公司（以下簡稱康益公司）自任董事長，而
    辭去昇宏公司總經理職務，其妻乙○○則擔任康益公司經理
    ，復以所承包之吉安一號道路等工程尚未完工為由，商請甲○○同意後繼續使用上開「昇宏公司」及「丙○○」印章簽
    發上開帳戶支票，丙○○並於 80 年後繼續以其持有之「昇
    宏公司」及「甲○○」用以投標工程之章使用於新生一號橋
    及南迴鐵路工程。
二、丙○○為使其所經營之康益公司及其他關係企業得以順利融
    通資金，欲利用昇宏公司及其負責人甲○○之資力信用貸款
    ，竟與其在康益公司掌管財務之妻子乙○○共同基於意圖供
    行使之用而偽造有價證券之犯意聯絡，未經甲○○之同意及
    授權，於81年8月26日丙○○將其所持有昇宏公司投標用之
    印章及甲○○之個人印章，交予與其有犯意聯絡之妻子乙○○（乙○○另經臺灣花蓮地方法院檢察署分案偵辦中），共
    同在發票日81年8月26日、到期日為84年7月31日、面額為新
    台幣（下同）1,860萬元本票上之共同發票人欄位內，盜用
    「昇宏公司」及其負責人「甲○○」之印文，與康益公司及
    其負責人丙○○、乙○○、丙○○等人及其他個人或公司行
    號共同簽發上開本票，並持以向中南租賃股份有限公司（以
    下簡稱中南公司）行使借款，且上開1,860萬元借款屆期因
    未能依約償還，經中南公司對昇宏公司（負責人甲○○）聲
    請本票強制執行，昇宏公司負責人甲○○始知悉上情。
三、至83年間，因丙○○所經營之康益公司財務情況持續惡化，
    丙○○竟又與乙○○另行起意，共同基於意圖供行使之用而
    偽造有價證券之概括犯意，自83年5月間起至84年5月間止，
    由丙○○將上述合作金庫3508-1帳戶所領取如附表一及附表
    二（編號20除外）之支票共65張及其所持有上開帳戶之「昇
    宏公司」印章乙枚交予乙○○，乙○○另委由不知情之人偽
    刻「甲○○」之印章乙枚，由乙○○自行或指示不知情之會
    計或職員沈予婷（原名沈美麗）、邱若水、陳玉玲、潘美蓮
    、王秋梅、陳淑儀、鍾春瑛等人，先後多次以其持有之「昇
    宏公司」之印章及偽刻之「甲○○」印章，連續簽發與上開
    合作金庫支票帳戶約定憑用之印鑑章不符之如附表一、二（
    附表二編號 20 之支票除外）所示之遠期支票共計 65 張（
    支票號碼、發票日、票面金額均如附表一、二所示），並分
    別持向各金融機構辦理票貼，致使各該金融機構承辦人員誤
    以該等支票係由「昇宏公司」、「甲○○」所簽發之客票，
    而同意票貼，撥付款項予丙○○、乙○○，而其中如附表一
    所示之29張支票經屆期提示，經合作金庫陸續通知丙○○等
    人補蓋上開支票帳戶憑用之「丙○○」之印章後已付款完畢
    ，惟所餘附表二所示36張支票（除編號20外），於84年4 月
    至8月間陸續到期後，因丙○○財務進一步惡化，乃任由該
    部分支票以「印章不符」而退票。嗣甲○○經合作金庫通知
    後，為維護昇宏公司及其個人信用，不得已乃代付票款收回
    該36張支票（即附表二編號1至19、21至37）。
四、案經甲○○訴由臺灣花蓮地方法院檢察署檢察官提起公訴。
    理  由
壹、證據能力部分：
    按被告以外之人（包括證人、鑑定人、告訴人、被害人及共
    同被告等）於審判外之陳述雖不符刑事訴訟法第 159 條之
    1 至之 4 等 4 條之規定，而經當事人於審判程序同意作為
    證據，法院審酌該言詞陳述或書面陳述作成時之情況，認為
    適當者，亦得為證據；當事人、代理人或辯護人於法院調查
    證據時，知有刑事訴訟法第 159 條第 1 項不得為證據之情
    形，而未於言詞辯論終結前聲明異議者，視為有前項之同意
    ，同法第 159 條之 5 定有明文。本案檢察官、被告及其辯
    護人對於卷內供述及非供述證據既均不爭執其證據能力，本
    院審認上開證據，核無違法取證及證明力過低或其他不適當
    情事，依刑事訴訟法第 159 條之 5 第 2 項之規定，均有
    證據能力。
貳、認定被告犯罪之證據及理由：
一、訊據被告丙○○固不否認於上開時地與告訴人甲○○合作經
    營昇宏公司，由告訴人授權以「昇宏公司」及「丙○○」之
    印鑑章簽發前開合作金庫3508-1帳戶支票以供使用，以及曾
    在上開1,860萬元本票上簽名蓋章而為共同發票人，持向中
    南公司借款之事實，惟矢口否認其有上開偽造及行使偽造有
    價證券之犯行，辯稱：系爭本票上丙○○的簽名是我簽的沒
    有錯，本票上乙○○的簽章是我太太簽的，發票日記載也沒
    有錯，本票是貸款用的，是我拿機器設備跟中南公司借貸，
    中南公司是租賃公司，該本票是跟中南公司借貸用的，本票
    上甲○○沒有簽名，該本票是我太太處理的，甲○○大小章
    不是我蓋的，本票上大小章我聽我太太講是經過甲○○的授
    權去刻的，我不知道是我太太本人或是她叫人去刻的，支票
    上我並沒有簽發，這些票做什麼用，我都不知道等語。
二、經查：
（一）上揭事實一，業據1.告訴人甲○○於偵查中提出告訴狀指
      訴綦詳及提出其同意被告丙○○以「昇宏公司」印章及「
      丙○○」印章在合作金庫開設帳號3508-1，請領支票使用
      之印鑑卡影本一紙為證（見偵查卷第10至15頁），告訴人
      甲○○並稱：當初是黃福壽、黃子壽介紹丙○○來我公司
      ，且我公司只做中華工程，不做地方工程，所以我同意他
      擔任我公司總經理，用我公司名義承包地方工程，他所承
      包的地方工程依照規定繳稅後，工程盈餘百分之0.12做為
      公司行政費用之支出，他辦公室不在我公司內，他在80
      年買了康益營造公司後，就離開我公司，但他在我公司所
      承包的地方工程仍繼續著，被告離開我公司後，還有吉安
      道路工程仍繼續，有些已記不清楚了等語（見偵查卷第
      39 頁反面至第 40 頁）。其後告訴人甲○○並提出丙○○以昇宏公司於 80 年之後仍承包之工程，有花蓮市及吉
      安一號工程、南迴鐵路工程、以及台灣省住都局吉安一號
      道路工程、及台灣省交通處南迴工程之陳報狀（見偵查卷
      第 49 頁至第 55 頁）。2. 被告丙○○於偵查中提出其
      與甲○○合作經營昇宏公司於 73 年 10 月 1 日簽訂之
      合夥契約書及於 74 年 1 月 1 日所簽訂之合作契約書、
      78 年 9 月 25 日又簽訂之合作契約書 3 份（見偵查卷
      證物袋內），依上開 3 份契約書，可知被告自 73 年間
      起與告訴人間即有合作關係，被告並曾提供花蓮市○○段
      445 號土地及其上建物花蓮市○○○街 44 號房屋一棟過
      戶予昇宏公司作為出資以與告訴人共同經營昇宏公司，上
      開 73 年之合夥契約書中已約明上開房屋之價格值 34 萬
      元、土地值 42 萬 5 千元，且契約書中均詳定雙方合作
      契約終止時上開土地及房屋均須移轉給被告甚明。又依被
      告於偵查中所提出之其與告訴人在 74 年 1 月 1 日簽立
      之合作契約書亦約定：被告丙○○與昇宏公司負責人甲○○共同經營昇宏公司，甲○○仍為公司負責人，對外負全
      責，並聘丙○○為公司總經理，就公司業務之經營負全責
      ，丙○○加入公司後，若以公司名義，自行承攬之工程，
      就該工程之稅金、管理費及一切盈虧，概由丙○○負完全
      責任，與昇宏公司甲○○無關，雙方並約定關於稅金、費
      用之分擔及違約罰款之細項。且於 78 年 9 月 25 日續
      訂之合作契約書中亦約定：雙方原定合作期限至 78 年
      12 月 31 日止，現因乙方（即被告）所負責經營之南迴
      鐵路……工程無法於雙方約定合作之期限內完成，得視該
      工程實際完工之期限及稅捐機關於乙方（即被告）所負責
      經營各項稅捐結算稽徵清楚之後方停止雙方合作關係，在
      延長之期間內雙方得繼續履行前訂合約中所訂之權利義務
      等文句甚明（合作契約書 3 紙置於偵查卷證物袋），足
      見被告與告訴人間雖約定共用昇宏公司名義承攬工程經營
      事業，但彼此權利義務分明，財務各自負責。3. 依卷附
      資料，被告固於 74 年 1 月 1 日起擔任昇宏公司總經理
      ，惟其於 80 年間自行設立康益公司，依營造業管理規則
      第 17 條規定，營造業之負責人不得為其他營造業之負責
      人、合夥人、董事、監察人、經理、專任工程人員，致被
      告必須辭去昇宏公司總經理職務，81 年 5 月 29 日公司
      登記變更事項中，已由曾憲龍取代被告擔任公司總經理，
      有修改章程、股東同意書及公司登記事項資料附於經濟部
      中部辦公室昇宏公司卷二可稽（見本院上訴卷第 200 頁
      以下）。而被告與告訴人間 78 年 9 月 25 日簽立之合
      作契約書亦可知，彼等係因被告尚有南迴鐵路工程未完工
      之故方繼續簽立合作契約書，並約定相關稅捐結算清楚後
      停止合作關係，應可認定。
（二）上揭事實二、三之本票、支票簽發之情形：
    1.票面金額1,860萬元、日期81年8月26日之本票發票人欄上
      ，蓋有「昇宏公司」及「甲○○」印文各2枚之事實，及
      附表一、二所示支票（附表二編號20除外）共計65張，其
      上蓋有「昇宏公司」及「甲○○」之印文各1枚之事實，
      業經告訴人甲○○於偵審中指證明確外，復有該本票影本
      1張、支票影本65張（附於偵查卷證物袋內），以及附表
      二所示編號6至19、21至37之支票原本31張（附於原審卷
      證物袋內）可資佐證，且為被告所不否認。
    2.附表一、二所示支票（附表二編號20除外）存款帳號為
      3508-1，為昇宏公司負責人甲○○於77年10月13日向合作
      金庫申請啟用，約定使用印鑑為「昇宏公司」及「丙○○
      」之印文兩式，亦有印鑑卡影本一份在卷足憑（見偵字第
      1548號卷第15頁）。而上開支票並未同時以「昇宏公司」
      及「丙○○」留存之印鑑章簽發，而是以「昇宏公司」（
      該昇宏公司之章係經甲○○同意使用於上開帳戶）及另以
      未經甲○○同意之「甲○○」之印章蓋於支票上為發票，
      再於上開支票背面分別蓋用被告所經營之康益公司或其他
      關係企業及丙○○印章背書後憑向銀行辦理票貼，亦有支
      票影本65張（附於偵查卷證物袋內）及扣案之附表二編號
      6至19、21至37號之支票原本31張正、反面可按（附於原
      審卷證物袋）；又上開本票1紙上發票人共11人，即共同
      發票人新龍瀝青混凝土股份有限公司（董事長黃勝□）、
      新一企業社（負責人林志東）、陳泓潓、丙○○、乙○○
      、林俊榮、高雪玲、益□企業有限公司（董事長陳泓潓）
      、康益營造有限公司（董事長丙○○）、昇宏工程企業有
      限公司（董事長甲○○）、及水晶營造有限公司（負責人
      林□）等11人，多數均有在共同發票人印文上手寫簽名，
      惟其中告訴人甲○○並未在本票上「昇宏公司」、「甲○○」印文各2枚之下簽名，亦有上開本票影本1紙在卷可按
      。
    3.上開中南公司提出之上開本票影本1紙、及扣案之附表二
      編號6至19、21至37之支票原本31張，經送內政部警政署
      刑事警察局鑑定後認為：
      (1)本票原本1紙及支票原本31張其上「昇宏工程企業有限
        公司」及「甲○○」之印文不相符。
      (2)本票原本1紙上「昇宏工程企業有限公司」印文與告訴
        人甲○○於本院提供之昇宏公司印文、上開合作金庫支
        票帳戶上「昇宏工程企業有限公司」印文均不相符。
      (3)支票原本31張上「昇宏工程企業有限公司」，與告訴人
        甲○○提供之昇宏公司印文亦不相符，與合作金庫支票
        帳戶印鑑卡上之「昇宏工程企業有限公司」是否相符則
        無法鑑定。
      (4)本票原本1紙上之「甲○○」之印文，與經濟部中部辦
        公室提供之昇宏公司變更登記事項卡上「甲○○」之印
        文不相符；與合作金庫支票帳戶印鑑卡上之「甲○○」
        印文是否相符則無法鑑定。
      (5)支票原本31張上之「甲○○」之印文，與經濟部中部辦
        公室提供之昇宏公司變更登記事項卡、合作金庫支票帳
        戶印鑑卡上之「甲○○」印文不相符。
      此有該局98年1月14日刑鑑字第0970190079號鑑定書1份附
      卷可按（見本院更 (二)卷第100頁）。依上開鑑定結果，
      可知上開本票影本1紙、支票原本31張上「昇宏工程企業
      有限公司」及「甲○○」之印文除互不相同外，本票上昇
      宏公司部分亦未使用經告訴人甲○○授權使用之上開合作
      金庫支票帳戶之昇宏公司印章。
    4.上開本票上之「昇宏公司」及其上「甲○○」之印文，係
      屬昇宏公司之投標章，已據告訴人甲○○於偵查中供述在
      卷（見偵查卷第23頁反面），而其上「甲○○」之印文與
      合作金庫支票上印鑑卡上「甲○○」之印文是否相符，雖
      經前開內政部警政署刑事警察局鑑定後，認為無法鑑定，
      已如上述，惟本院經由肉眼觀看，兩者之印文字體、大小
      甚為相仿，而被告曾任昇宏公司總經理，實際上經營昇宏
      公司，亦確實持有上開合作金庫支票帳戶之昇宏公司印鑑
      章或「甲○○」印章，以領取該帳戶之支票使用之事實，
      有如上述，且被告丙○○於 80 年開設康益公司以後，仍
      有吉安一號等工程，以昇宏公司名義承包地方工程，繼續
      領取上開合作金庫之支票使用，則本票上甲○○之印文，
      其字體、大小，與被告所領取合作金庫支票帳戶印鑑卡上
      「甲○○」之印文相仿，且告訴人甲○○已於偵查中供述
      上開本票上之昇宏公司及其上甲○○之印文係屬昇宏公司
      之投標章等語（見偵查卷第 23 頁反面），雖告訴人之後
      稱：本票上大小章都是被盜刻等語（見原審卷第 52 頁反
      面、本院更 (二 )卷第 54、55 頁），與其在偵查中之指
      證不符，本諸罪疑惟輕之原則，本院認為該本票上之「昇
      宏公司」之印章，應為告訴人在偵查中所述本票上印文之
      章係其同意被告使用於地方工程之投標章（見偵查卷第
      23 頁反面）為可採，因認本票上「昇宏公司」及其上「
      甲○○」印文各 2 枚，並非被告或其妻乙○○所偽刻之
      印章所蓋用，而係被告與其妻持上開甲○○同意以「昇宏
      公司」及「甲○○」工程投標用之印章，未經甲○○之同
      意及授權，而盜蓋上開本票上（詳如後敘）。
    5.附表一、二（附表二編號20除外）所示之支票65張，其上
      「昇宏公司」之印文，與合作金庫上開帳戶內印鑑卡上之
      「昇宏公司」之印文，雖經內政部警政署刑事警察局認定
      僅現有資料無法鑑定，惟告訴人甲○○曾供述，伊僅授權
      被告用昇宏公司的章及被告的小章去合作金庫開支票等語
      （見原審卷第52頁），並稱：我授權是昇宏公司的章，並
      非甲○○的章，但後來被告以我甲○○的章簽發支票等語
      （見偵查卷第65頁反面），告訴人甲○○於本院前審亦供
      述「我只說支票上他刻了我的章。甲○○（的章）是偽刻
      的，大章是我同意他刻的，結果他不蓋『丙○○』的章，
      他蓋『甲○○』的章，這個『甲○○』的章是盜刻的」等
      語（見本院上更 (二)卷第55頁），是支票上的大章即「
      昇宏公司」的章是告訴人同意被告刻的，即非被告所偽造
      。且附表一之29張支票，均蓋有「昇宏公司」之大章，再
      蓋上「甲○○」的小章，經合作金庫以其上之小章與上開
      支票帳戶所約定應蓋「昇宏公司」之大章及「丙○○」之
      小章不符為由，通知被告丙○○或其妻乙○○在附表一之
      29張支票上再補蓋上「丙○○」之小章，而准予票貼使用
      ，有退票理由單及補正印章之支票影本在卷足佐（見一審
      卷第54頁至第64頁），更足以證明支票上「昇宏公司」之
      大章之印文應非偽刻「昇宏公司」之章所蓋用，附表二編
      號1至19、21至37支票上「昇宏公司」之大章印文與附表
      一之29張支票上之「昇宏公司」之大章印文均相同，且本
      院就支票上「昇宏公司」大章之印文，其字體、大小、筆
      劃、形體以肉眼觀察均與上開合作金庫 3508-1 帳戶所約
      定「昇宏公司」章之印文相符，更足以證明支票上「昇宏
      公司」之大章之印文並非被告或其妻乙○○盜刻「昇宏公
      司」之大章所蓋用，應堪認定。至於附表一及附表二（編
      號 20 除外）支票上所蓋用「甲○○」之小章，迭據告訴
      人指述係被告或其妻乙○○所偽刻「甲○○」之印章，再
      蓋用於支票上以偽造有價證券綦詳，被告丙○○之供述及
      證人乙○○之證述均無法證明支票上「甲○○」印文之印
      章，係甲○○所交付或同意其等使用於上述支票之上，支
      票上「甲○○」之小章印文，實係被告或其妻乙○○委由
      不知情之第三者偽刻「甲○○」之小章所蓋用（詳如後述
      ）。
    6.被告雖辯稱伊對上開本票及支票之簽發、使用情形均不知
      情，本票及支票均係其妻乙○○所簽發、使用云云。惟查
      ，被告於偵查中辯稱：伊未自昇宏公司正式離職，且係將
      昇宏公司當作自己公司在經營，蓋用昇宏公司及甲○○印
      章簽發本票及支票，無告知告訴人之必要云云（見88年度
      偵字第1548號偵查卷第34頁），又被告於88年6月4日檢察
      官偵查中已明確供稱：「當初我擔任總經理時，吳某有與
      我協議，公司由我經營，他抽2%紅利，所以我才使用公司
      票去貼現。」、「（檢察官問：〈提示本票影本〉是否你
      簽發？）是」、「（檢察官問：你簽發該本票時，吳某是
      否知情？）我是將公司當自己公司經營，且用自已財產去
      設定抵押，所以我認為沒有告訴吳某之必要」等語；嗣於
      88年7月27日偵查中亦自承：「（檢察官問：83 年間是否
      使用昇宏公司的票去貼現？）有。」、「（檢察官問：這
      些錢用於何處？）當時公司有好幾個工程在做，沒辦法分
      清楚。」等語（見偵查卷第35、65頁），顯見被告亦自白
      上開本票係由其簽發，簽發時並未告訴甲○○，甲○○確
      實並不知情；且其有使用本案之支票去辦理貼現等情甚明
      。又被告於本院前審亦供述「我曾經問太太，中南公司借
      貸為何還要蓋昇宏公司的印章，太太說因以前都係以昇宏
      公司為借款對象，所以連帶保證借貸，所以將甲○○的印
      章一起蓋上去，當時只是想要還錢，但沒有想到財務狀況
      後來出問題」（見本院更 (二)卷第164頁）、「中南租賃
      以昇宏公司聯保，我太太告訴我，因為租賃公司人員說我
      係昇宏公司之股東，所以要聯保，我太太取盒子之印章蓋
      章，當時我太太認為租賃公司之借款還是需要我們償還」
      （見本院更 (二)卷第175頁）、「我對於甲○○先生向中
      南公司貸款這件事我非常抱歉，對於吳先生尚欠中南公司
      之貸款及訴訟費用大概四百二十萬元左右，我願意分期付
      款賠給吳先生」（見原審卷第80頁、81頁）等語，足以證
      明被告對系爭本票面額1,860萬元之簽發及使用情形，不
      僅知情，且中南租賃與昇宏公司聯保時，被告之妻乙○○
      亦告訴被告說因為租賃公司人員說被告係昇宏公司之股東
      ，所以要聯保，乙○○還取盒子之印章蓋章，當時被告認
      為租賃公司之借款還是需要他們償還等情，為被告所是認
      ，且本票上「昇宏公司」及「甲○○」印文之印章為告訴
      人甲○○交予被告以昇宏公司承包地方工程投標及處理其
      後續事項之章，已如前述，被告前開辯稱其對系爭本票之
      簽發使用情形均不知情云云，應不足採。另被告在偵查中
      檢察官問被告：「83年間是否使用昇宏公司的票去貼現？
      」，被告答稱：「有」，檢察官問：「這些錢用於何處？
      」，被告答稱：「當時公司有好幾個工程在做，沒辦法分
      清楚。」（見偵查卷第65頁正、反面），被告於原審94年
      9月24日準備程序中亦供述：「（法官問：當時週轉的資
      金都用到何處？）早期是用在甲○○的昇宏公司，後來用
      於自己另外設立之康益營造公司，這兩家的實際負責人是
      我，我太太只是管理財務方面的事情。」（見原審94年度
      訴緝字第18號卷第83頁），再參以上開65張支票之領取，
      係告訴人甲○○授權被告丙○○以「昇宏公司」的大章及
      「丙○○」之小章蓋用於支票上，而該65張支票亦確實蓋
      有「昇宏公司」之大章於其上，亦可證明該65張支票之領
      取及「昇宏公司」之大章乙枚係被告交付其妻乙○○所蓋
      用於康益公司辦理票貼使用，被告既為實際上之負責人，
      又豈能諉為不知情？所辯應不足採。
    7.證人乙○○雖於原審審理時到庭證稱：上開66張支票（實
      際為65張，缺附表二編號20之支票乙張，詳後說明）上之
      小章不是盜刻的，而係甲○○所交付，大章也是在77年間
      經甲○○同意所刻，惟印章是助理小姐開錯，才會蓋上甲○○之印章；該本票上之昇宏公司投標章及甲○○小章係
      伊所蓋，是用昇宏公司名義借錢給大家用，甲○○知道此
      事，且也有同意，這些章是因合作關係交給伊等保管使用
      ，丙○○對於開該張本票的事並不知道，是伊自己開的云
      云（見原審 88 年度訴字第 384 號卷第 78 頁），然與
      上述被告丙○○於偵查中所自承知悉辦理票貼及簽發本票
      之情節有所不符，難以採信。且針對證人乙○○之說法，
      告訴人甲○○於原審審理時已當庭反駁證稱：伊僅授權被
      告用昇宏公司的章及被告的小章去合作金庫開支票帳戶，
      伊並未同意乙○○可以蓋用昇宏公司及伊印章在本票上做
      共同發票人等語，且證人乙○○於原審審理時亦證稱丙○○是管公司外面的業務等語（見上開原審卷第 79 頁），
      換言之，被告仍負責處理公司之業務已堪認定。而公司財
      務、借貸及票據往來有無退票等信用事項關係公司業務推
      展甚為重要，被告既處理公司業務，即不可能不知此等事
      項，而全部諉責於其妻乙○○。又證人乙○○於原審證稱
      ：支票上的小章是甲○○在 70 幾年間交給我的，大章應
      該在 77 年間經甲○○同意刻的，印章是助理小姐在支票
      上開錯的，那些是遠期支票；告訴人是同意我們用昇宏公
      司大章及丙○○小章來開合庫的支票使用，但是我的助理
      開票弄錯的等語（見原審卷第 77 頁起），依證人乙○○
      上開證詞，告訴人甲○○僅同意被告得以昇宏公司及丙○○印章簽發支票，而確實並未同意以昇宏公司及甲○○之
      印章簽發上開支票 65 紙使用，核與告訴人甲○○指訴情
      節相符。惟證人乙○○前開所稱支票上甲○○之小章是甲○○在 70 幾年交給她的一語，經告訴人甲○○於原審法
      院審理時已當庭反駁證稱：伊僅授權被告用昇宏公司的章
      及被告的小章去合作金庫開支票帳戶，但被告卻用昇宏公
      司的章及為造伊之印章去開支票，該 66 張支票上之「甲○○」印章係盜刻的，當初並未交給被告該印章等語並不
      相符，證人乙○○所稱支票上甲○○之小章是甲○○在
      70 年所交付她的之語，應不足採。另依卷內附表一、二
      所示支票之票面金額不一，且票載發票日係從 83 年 8
      月 23 日至 84 年 8 月 25 日，期間長達約有 1 年之久
      ，顯見並非 1 次大量簽發，此間亦曾因所簽發之支票發
      票人印章不符，而由合作金庫行員陸續通知被告、乙○○
      或其委託之人補正印章始能兌現其中 29 張，倘若有支票
      印章蓋錯之情形，豈有可能遲未查覺，以致需要一再前往
      銀行補蓋原發票人「丙○○」印章之理？證人乙○○當時
      與被告係夫妻關係，且均實際參與康益公司相關業務之經
      營，同時其等所簽發之本票金額高達 1,860 萬元、附表
      二編號1至19、21至37之支票36張面額共達2, 370餘萬元
      ，參諸被告亦自承其知悉當時公司發生週轉不靈之情況，
      則以被告親自參與康益公司或昇宏公司實際經營之情形，
      依社會經驗法則判斷，豈有僅負責財務工作之乙○○知悉
      所經營公司如何向外周轉資金，而身為公司業務實際負責
      人之被告，卻全然不知情之理？亦可證明被告與其妻乙○○就前開本票及支票之簽發使用情形具有犯意聯絡及行為
      分擔之共同實施犯罪之行為。
    8.另查關於附表二之支票其中之35張之簽發，票號0000000
      、0000000、0000000、0000000、0000000等5張支票，係
      由乙○○所開票（詳如附表三支票一覽表編號20至24號）
      ，其餘如附表三編號1至8之開票人係陳玟伶；編號9至16
      之開票人係沈予婷；編號17至19之開票人為邱若水；編號
      25、26開票人係陳玉玲；編號27、28開票人為潘美蓮；編
      號29至32之開票人為王秋梅；編號33、34之開票人為陳淑
      儀；編號35之開票人為鍾春瑛等情，為被告辯護人王政琬
      律師於本院前審提出陳報狀及其後附之支票影本、及支票
      一覽表附卷可按（見本院95年度上訴字第111號卷第115頁
      至第153頁），且經證人沈予婷、林秀美、邱若水、於本
      院前審結證屬實（見同上卷第263頁至第273頁），上開支
      票之簽發人除被告之妻乙○○外，其餘之人均為康益公司
      所僱用之會計或職員，證人沈予婷於原審審理時雖亦證稱
      ：該些支票係伊聽乙○○之指示所開立，甲○○也知道，
      應該有同意；被告其實為康益公司之掛名負責人，實際負
      責人是乙○○，因為公司的財務全部都是乙○○在處理等
      語，惟被告於原審訊問時已明確供承：伊係昇宏公司及康
      益公司之實際負責人，伊太太乙○○只是管理財務方面的
      事情等語（參見原審卷94年度訴緝字第18號卷第83頁），
      然參諸被告亦自承其知悉當時公司發生週轉不靈之情況，
      則以被告親自參與康益公司或昇宏公司實際經營之情形，
      依社會經驗法則判斷，豈有僅負責財務工作之乙○○知悉
      所經營公司如何向外周轉資金，而身為公司業務實際負責
      人之被告，卻全然不知情之理？是以證人沈予婷上開證稱
      被告僅為掛名負責人之說法，要與事實不符，其欲為被告
      卸責之意圖相當明顯，是證人沈予婷之上開證詞，亦不足
      為被告有利之認定。由上開事證，系爭支票之簽發除部分
      係乙○○所開立外，其餘支票係乙○○指示不知情之前開
      會計人員或職員所開立，除乙○○所開立之支票部分，與
      被告具有犯意聯絡、行為分擔，為共同正犯外，其餘非乙○○所開立之部分，被告與乙○○應就該部分負間接正犯
      責任。
    9.綜上所述，被告既實際參與公司業務，且有與其妻乙○○
      共同簽發上開本票，復在本票上盜用「昇宏公司」及「甲○○」投標用之章蓋用於前開面額1860萬元之本票上為共
      同發票人之偽造有價證券之行為，持向中南公司借貸之用
      。另以上開乙○○等人簽發之支票向銀行票貼，其與乙○○間確有未經告訴人甲○○之同意及授權，由其妻子乙○○先行委由不知情之第三人偽刻「甲○○」之私章乙枚，
      由乙○○自行開立或指示不知情之會計等人開立前開支票
      65張，除在支票上蓋用甲○○所同意以「昇宏公司」之印
      章使用於支票上外，並以前開所偽刻「甲○○」之私章乙
      枚蓋用於前開支票之發票人欄上，以偽造前開65張支票之
      有價證券，再持向銀行等行使票貼。被告與乙○○就前開
      共同偽造本票之行為，係於 81 年 8 月 26 日（本票之
      發票日），被告與乙○○就前開共同偽造支票之行為，係
      自 83 年 5 月間起（即附表一編號 1 之支票發票日期
      83 年 8 月 23 日之前 3 個月即已簽發之 3 個月期之遠
      期支票）至 84 年 5 月（即附表二編號 33 至 37 支票
      之發票日期均為 84 年 8 月間，依此推前 3 個月為支票
      開立日期）之期間，是前開本票與前開支票之開立期間相
      隔 1 年 9 月之久，前開本票係盜用「昇宏公司」及「甲○○」投標用之章，蓋用於本票上共同發票人之上，持以
      向中南公司借貸之用，並無盜刻印章之行為；前開支票係
      盜刻「甲○○」之私章乙枚，連同甲○○所同意以「昇宏
      公司」之章，一併蓋用於前開支票之上，持以向銀行等金
      融機構票貼之用，兩者之犯罪時間間隔 1 年 9 月之久，
      且犯罪態樣亦不相同，難認兩者之間係出於連續犯之概括
      犯意，應予分別論以數罪併罰。
三、新舊法比較適用：
    被告行為後，刑法於94年1月7日修正通過，於94年2月2日公
    布，並於95年7月1日施行。按行為後法律有變更者，適用行
    為時之法律，但行為後之法律有利於行為人者，適用最有利
    於行為人之法律，現行刑法第2條第1項訂有明文。此條規定
    乃與刑法第1條罪刑法定主義契合，而貫徹法律禁止溯及既
    往原則，係規範行為後法律變更所生新舊法律比較適用之準
    據法，是刑法第2條本身雖經修正，但刑法第2條既屬適用法
    律之準據法，本身尚無比較新舊法之問題，應一律適用裁判
    時之現行刑法第2條規定以決定適用之刑罰法律。再按行為
    後刑法條文經修正，惟無有利、不利情形，應適用裁判時法
    ，亦即如新舊法處罰之輕重相同，即無比較適用之問題，非
    刑法第2條所指之法律有變更，即無該條之適用，應依一般
    法律適用原則，適用裁判時法（最高法院於95年11 月7日第
    21次刑事庭會議決議要旨參照）。又刑法第56條連續犯之規
    定，業於94年2月2日修正公布刪除，並於95年7月1日施行，
    被告之犯行，因行為後新法業已刪除連續犯之規定，此刪除
    雖非犯罪構成要件之變更，但顯已影響行為人刑罰之法律效
    果，自屬法律有變更，依新法第2條第1項規定，比較新、舊
    法結果，仍應適用較有利於被告之行為時法律即舊法論以連
    續犯（最高法院95年第8次刑事庭會議決議參照）。又刑法
    第28條共犯之規定雖經修正，惟其修正理由係為釐清陰謀共
    同正犯、預備共同正犯、共謀共同正犯是否合乎本條規定之
    正犯要件，而本案被告與共犯乙○○之犯行，均屬實行犯罪
    行為之正犯，不論修正前後第28條規定均相同，非屬法律變
    更，依上開決議，自應適用修正後刑法之規定。又刑法第51
    條第5款數罪併罰分別宣告多數有期徒刑者而定其應執行刑
    ，修正前規定不得逾20年，修正後為不得逾30年，比較新舊
    法之規定，以修正前刑法第51條第5款之規定為有利於行為
    人。
四、核被告所為，係犯刑法第201條第1項之偽造有價證券罪。其
    與其妻乙○○共同持「昇宏公司」、「甲○○」投標用之印
    章盜用於前開1860萬元之本票上（本票上「昇宏公司」及「
    甲○○」之印文各2枚）為共同發票人，而偽造本票之行為
    ，並持以行使，係犯刑法第201條第1項之偽造有價證券罪，
    盜用前開印章及印文之行為為偽造有價證券罪之部分行為，
    不另論罪，且其行使偽造有價證券之低度行為應為偽造有價
    證券之高度行為所吸收，亦不另論罪。被告就上開偽造本票
    有價證券之犯行，與乙○○有犯意聯絡及行為分擔，為共同
    正犯。另被告以其持有合作金庫前開帳戶之支票共65張，及
    甲○○同意其在上開支票上使用之「昇宏公司」之大章乙枚
    ，交予其妻乙○○，再共同意圖供行使之用而偽造有價證券
    （支票）之概括犯意，推由其妻乙○○委由不知情之第三者
    偽刻「甲○○」之印章乙枚，再由乙○○自行開立或使不知
    情之會計、職員開立前開附表一及附表二（附表二編號20除
    外）發票日期、面額之支票共65張，除以「昇宏公司」之大
    章蓋用於支票上外，尚以所偽刻之「甲○○」印章蓋用於支
    票發票人欄處，以偽造65張支票之有價證券，再持以行使之
    行為，係犯刑法第201條第1項之罪，其偽造印章及偽造印文
    之行為為偽造有價證券之部分行為，不另論罪（最高法院76
    年度台上字第4296號判決參照），其偽造支票後持以行使，
    其行使偽造有價證券之低度行為應為偽造有價證券之高度行
    為所吸收，亦不另論罪，被告就上開偽造支票之有價證券之
    犯行，與乙○○有犯意聯絡及行為分擔，為共同正犯。除乙○○本人所開立之本票應成立共同正犯外，被告與乙○○係
    利用之不知情之沈予婷等偽造其餘支票之行為，應成立間接
    正犯。又被告與乙○○先後多次偽造支票之有價證券之犯行
    ，時間緊接，手法相當，顯係基於概括犯意反覆為之，為連
    續犯，應依刑法第56條論以1罪，並加重其刑。被告前開偽
    造本票之有價證券罪，與其後連續偽造支票之有價證券罪，
    犯意各別，犯罪態樣亦不同，應予分別論科並依法定其應執
    行刑。爰審酌被告犯罪之動機，其持偽造之本票向中南公司
    借款，另持偽造之支票對外票貼以融通資金，除造成中南公
    司對甲○○行使民事上之求償，造成對告訴人甲○○之損失
    ，被告已自承該偽造本票之行為已造成甲○○之損失達420
    萬元之鉅。另被告與其妻乙○○前開偽造支票之行為，除附
    表一所示之支票29張，已經被告及乙○○在該29張支票補蓋
    「丙○○」印文，由丙○○及乙○○予以付款兌現外，附表
    二編號1至19、21至37之支票共36張，經以印鑑不符退票後
    ，告訴人甲○○為維護其所經營之公司及其個人之信譽，前
    後支付2300餘萬元予所票貼之銀行而取回該等支票，亦造成
    甲○○所經營公司之損失2300餘萬元。被告於案發後於原法
    院審理期間出庭數次之後，於90年4月間即逃亡，直至94年6
    月間被緝獲，其妻乙○○亦於90年8月26日由桃園中正機場
    出境潛逃大陸，迄今尚未回國，此有入出境資訊聯結作業乙
    紙附於本院卷（上更(三)卷第95頁）可稽，迄今均未與告訴
    人達成任何和解或賠償其損害，其犯罪後又否認犯行，態度
    不佳，其犯罪所造成之損害鉅大，因之本院審酌其犯罪情節
    ，分別量處如主文所示之刑及定其應執行刑。被告所偽造之
    本票，其上尚有其餘非偽造之共同發票人，故該本票尚不得
    依刑法第205條諭知沒收，本票上所盜用「昇宏公司」及「
    甲○○」之印文各2枚，因非屬「偽造」，亦不得依刑法第
    219條規定沒收。至附表一之支票29張，業經丙○○在支票
    上補蓋「丙○○」之章而使之兌現，故該29張支票亦不得依
    刑法第205條諭知沒收，惟該29張支票上所蓋用偽造之「甲○○」之印文，仍應依刑法第219條之規定，不問屬於犯人
    與否，應予沒收，如附表二編號1至19、21至37之支票共36
    張（其中附表二編號6至19、21至37之支票原本附於原審卷
    證物袋內，附表二編號1至5僅有支票影本，但不能證明業已
    滅失），自該36張支票整體觀察，應屬偽造之有價證券，應
    依刑法第205條規定，不問屬於犯人與否，諭知沒收。蓋用
    於支票上偽造「甲○○」印文之印章乙枚，係屬偽造之印章
    ，雖未扣案，但不能證明業已滅失，不問屬於犯人與否，仍
    應依刑法第219條規定諭知沒收。乙○○與本件被告丙○○
    共犯上開連續偽造有價證券罪之部分，因檢察官未對於乙○○提起公訴，本院自無從加以審理，應由檢察官另行偵辦，
    附此敘明。
、不另為無罪諭知部分
    公訴意旨另以：丙○○因其所經營之康益公司財務調度困難
    ，竟偽刻甲○○印章（冒用昇宏公司及甲○○印章），簽發
    合作金庫 3508-1 帳戶如附表二編號 20 之支票（支票號碼
    0000000、發票日 84 年 6 月 26 日、金額 84 萬 4 千 8
    百元）乙紙等情，因認被告丙○○係犯刑法第 217 條偽造
    印章、第 201 條第 1 項偽造有價證券罪。惟查：告訴人甲○○於原審偵查中所提出之告訴，係提出告訴狀附件 3 之
    支票 36 張影本，而非告訴狀附件 3 證物名稱及件數欄內
    所載之支票 37 張（見偵查卷第 13 頁背面），而上開 36
    張支票影本均附於偵查卷證物袋內，經本院詳核，該 36 張
    支票影本係如本判決附表二編號 1 至 19、21 至 37 等共
    36 張，獨缺本判決附表二編號 20 之該張支票影本；又告
    訴人於原審審理中雖提出支票原本 31 張，附於原審卷證物
    袋內，經本院逐一核對，上開 31 張支票原本係如附表二編
    號 6 至 19、21 至 37 等 31 張，亦非原判決所論述之支
    票原本係附表二編號 7 至 37 等 31 張（見原審判決正本
    第 3 頁二、（一）第 7 行），是從全部卷證並未發現有如
    起訴書所記載之上開該張支票之影本或原本存在，即不能認
    定被告有偽造該張支票之犯罪行為，本應為無罪之諭知，惟
    公訴人認該部分之犯罪事實與被告丙○○前述之 65 張支票
    （業經本院認定構成犯罪有如上述）有連續犯裁判上一罪之
    關係，故不另為無罪之諭知。
肆、原判決論丙○○共同連續意圖供行使之用而偽造有價證券罪
    ，固非無見，惟被告丙○○與其妻乙○○共同偽造本票之有
    價證券犯行，與其後被告與其妻乙○○共同連續偽造65張支
    票之偽造有價證券犯行，兩者之時間間隔1年9月之久，且其
    犯罪態樣不一，已如前述，本院認為應論以數罪併罰，而原
    判決認為係連續犯裁判上一罪，已有未合，又被告並無如附
    表二編號20之犯罪，亦如上述，而原判決仍為有罪之認定，
    亦有未合，是原判決既有上開之違誤，本院應予撤銷改判。
    又由被告上訴或為被告利益上訴者，除第一審判決適用法條
    不當而撤銷者外，第二審不得諭知較重於原審判決之刑，刑
    事訴訟法第370條定有明文。此項不利益變更禁止原則，性
    質上係立法權附加於司法審判權之限制，法律對於由被告上
    訴或為被告之利益上訴第二審之案件，除下級審判決有適用
    刑罰法條不當而撤銷之情形外，限制第二審法院宣告刑裁量
    權之行使，即不得諭知較重於第一審判決之刑。本件原審判
    決後，雖由被告丙○○提起上訴，並非檢察官對被告不利提
    起上訴，惟第一審所適用之法條係不當而經本院予以撤銷，
    且經本院於準備程序及審理時業已明確告知被告及其選任之
    辯護人有可能構成數罪併罰，而定應執行刑之結果可能諭知
    較原審判決為重之不利益事項（見本院卷第34頁、第102頁
    ），被告仍為上訴，故本院得諭知較重於原審判決之刑，併
    予敘明。又被告所犯刑法第201條第1項之兩罪，分經本院宣
    告有期徒刑3年6月及3年10月（並定應執行刑6年6月），其
    宣告刑逾有期徒刑1年6月，依中華民國96年罪犯減刑條例第
    3條第1項第15款之規定，應不予減刑，附此敘明。
據上論斷，應依刑事訴訟法第369條第1項前段、第364條、第299
條第1項前段，刑法第2條第1項前段、第28條、第201條第1項、
第 205 條、第 219 條，修正前刑法第 56 條、第 51 條第 5
款，廢止前罰金罰鍰提高標準條例第 1 條前段，判決如主文。
本案經檢察官丁○○到庭執行職務。
中    華    民    國    99    年     2     月     1   日
                        審判長法  官  謝志揚
                              法  官  張健河
                              法  官  劉雪惠
以上正本證明與原本無異。
如不服本判決，應於收受送達後10日內向本院提出上訴書狀，其
未敘述理由者，並得於提起上訴狀後10日內向本院補提理由書（
均須按他造當事人之人數附繕本）「切勿逕送上級法院」。
告訴人或被害人如對於本判決不服者，應具備理由請求檢察官上
訴，其上訴期間之計算係以檢察官收受判決正本之日期為準。
中    華    民    國    99    年    2     月    1     日
                              書記官 陳萬山
附錄：本案論罪科刑法條全文
中華民國刑法第201條第1項
意圖供行使之用，而偽造、變造公債票、公司股票或其他有價證
券者，處3 年以上 10 年以下有期徒刑，得併科 3 千元以下罰
金。

司法院資訊處製作；財團法人民間司法改革基金會備份。
